臺灣宜蘭地方法院民事判決
                                      110年度訴字第197號
原      告  張明富  

            張文連  

            黃張寶採
            黃張玉絲
            張政夫  
            羅素花  
            張浩虬  
            張浩增  
            楊正宗  
            楊正順  
            楊函毓  
            楊孟仁  
            楊宸維  
兼  上一人
法定代理人  陳琬菁  
            （上四人為楊正斌之繼承人）    
原      告  楊麗惠  
            楊麗真  
            張勻柔  
            張勻宣  
兼  上二人                  
法定代理人  團青雲  
原      告  張凱程  
            張松坤  
            張松柏  
            吳松連  
共      同
訴訟代理人  吳振東律師
被      告  陳玉枝  
訴訟代理人  吳昀翰  
上列當事人間租佃爭議事件，本院於民國110年8月9日言詞辯論
終結，判決如下：
    主  文
一、確認兩造間如附件所列土地（下合稱系爭土地，如指個別地
    號則以該地號表示）之耕地三七五租賃關係不存在。
二、被告應將第一項所示土地返還原告。
三、訴訟費用由被告負擔。
    事  實  及  理  由
壹、程序方面：　　
　　兩造間本件三七五租佃爭議事件，前經宜蘭縣三星鄉公所、
    宜蘭縣政府耕地租佃委員會調解、調處不成立，由宜蘭縣政
    府以110年3月31日府地用字第1100053653號函檢附相關卷證
    移送本院，已踐行耕地三七五減租條例（下稱減租條例）第
    26條第1項、第2項前段規定之調解、調處先行程序，先予敘
    明。
貳、實體方面：
一、原告起訴意旨：原告共有之系爭土地與承租人即被告訂有宜
    蘭縣○○鄉○地○○○000號三七五耕地租賃契約（如附件，下稱
    系爭租約）。被告全家於多年前即遷居花蓮，除234地號土
    地為道路用地外，被告於遷居前已將其中235地號土地與訴
    外人林東海交換耕作，並將其中217內、300內地號土地交由
    訴外人張榮昌代耕，此有張榮昌繳地租時所簽認之收據。足
    見被告有將系爭土地轉租或借與他人使用，或交換耕作等情
    事，依減租條例第16條第1、2項規定，自屬不自任耕作，兩
    造原訂之三七五租約即歸於無效，原告爰併依民法第767條
    第1項規定，請求被告返還系爭土地等語。並聲明如主文所
    示。
二、被告聲明請求駁回原告之訴，答辯以：被告已近80歲，農務
    均由次子吳昀翰代行，因吳昀翰對許多農務雖然知悉但不熟
    練，便請被告妹婿張榮昌教導並協助農務，共同經營耕地營
    運，而非不自任耕作，更不是轉租耕地予張榮昌。另因紅柴
    林段土地多半未經重劃，許多農地並未臨路甚至有灌溉溝渠
    阻隔無法橫越，致使耕田或搬運時機具進出需借道鄰地方能
    進出。而為免壓毀損傷鄰地，多半只能等待鄰地收成後休耕
    時再行機具進出，非常不便且欠缺效率。但如若鄰地種菜其
    種稻，則收成休耕期程不同，造成耕耘插秧收割乃至灌溉時
    間會有不同及施作上的不允許，故鄉鄰約定俗成，乃至各地
    農友慣行的方式就是約略相當面積的土地交換耕作，如此便
    能解除機具進出無路之窘況，且消弭壓毀損及臨地之窘境。
    且雖與訴外人林東海因前開原因為交換耕作，然均是在原告
    張文連、張浩增知悉情況下為之，耕地同樣的持續耕作種植
    收成，並未荒廢棄置，更無損及地主所有權益及佃租收繳金
    額。
三、本院之判斷：
㈠、本件兩造對於在原告共有之系爭土地訂有系爭租約之事實無
    爭執，且有系爭土地登記資料及系爭租約附於調解卷可按，
    上開事實自屬確實。而原告主張被告就系爭土地轉租或借予
    他人使用，或交換耕作，有不自任耕作之事實，依減租條例
    第16條之規定系爭租約應屬無效，兩造租佃關係已不存在乙
    節，則為被告所否認。惟按承租人應自任耕作，並不得將耕
    地之全部或一部轉租於他人；承租人違反前項規定時，原訂
    租約無效，得由出租人收回自行耕種或另行出租，減租條例
    第16條定有明文。所謂承租人「不自任耕作」，應係指承租
    人有擅自變更用途，未將承租土地供耕作使用，或轉租、將
    承租土地借與他人使用、與他人交換耕作等不合耕地租佃目
    的之積極行為而言。另參以最高法院84年度台上字第2584號
    判決意旨，承租人未自任耕作之土地雖僅一部，但如以單一
    一份租賃契約約定承租範圍，則該份租約所約定的全部租賃
    範圍均應無效。經查：
１、原告主張被告將235地號土地與訴外人林東海交換耕作之情，
    被告並不否認，惟辯以係因當地農地多有未臨路或有灌溉溝
    渠阻隔，需借道鄰地進出方能進出，並為便利耕作時程一致
    ，鄉鄰間約定以相當土地交換耕作，並非於承租土地不自任
    耕作；且該情形原告張文連、張浩增均知悉云云。惟依調處
    卷內所附本件系爭土地地理位置空拍圖及現場照片所示，系
    爭土地中之234地號土地已為道路用地（即三星鄉中興路5段
    ），235地號土地則位於234地號土地北側，其間並無其他土
    地或溝渠，足認235地號土地通行無礙，並無何未臨路或有
    溝渠間隔須借道其他土地進出，而有換地耕作之必要，被告
    此部分辯詞已與事實不符。又縱被告所辯原告張文連、張浩
    增知悉此情乙節為真，然系爭土地為原告多人共有，其處分
    、變更及設定負擔，應得共有人全體之同意，管理行為則除
    契約另有約定外，應以共有人過半數及其應有部分合計過半
    數，或應有部分合計逾2/3共有人同意為之，此觀民法第819
    條及第820條之規定即明。依調處卷內235地號土地登記資料
    所示，原告張文連及張浩增於235地號應有部分各為1/8，合
    計僅1/4，縱知悉並同意被告交換土地使用之事，對其他原
    告亦不生效力。則被告以此為辯，亦非有據。其交換所承租
    土地使用之舉，已然屬不自任耕作。
２、原告主張被告將其中217、300地號部分土地交由訴外人張榮
    昌耕作之情，並提出被告不否認為真正之張榮昌於109年8月
    21日向原告張明富繳交109年度地租時所簽認之收據為證（
    見本院卷第77頁）。被告就此雖另辯以張榮昌係其妹婿，此
    二筆土地係由被告之子吳昀翰與張榮昌共同經營耕作等語，
    惟按減租條例第16條第1項所稱「承租人應自任耕作」，雖
    不排除由其家屬耕作在內，亦非全部耕作過程或細節均須由
    承租人為之，然仍須由承租人總理其事，始不違所謂「自耕
    」之本旨（最高法院71年台上字第2841號判例、85年度台上
    字第423號判決意旨參照）。而本件被告於調解、調處及本
    院審理時，均一再陳以因已年邁、體力不濟、膝蓋退化之語
    ，顯已無法親自耕作。雖被告以係交由次子代耕及與妹婿共
    同經營繼續耕作，然並未提出任何證據證明其仍就系爭土地
    之耕作事務有積極管理之行為（如主導及安排每期繳租、插
    秧、收穫事宜及相關費用之支應等），自難認被告於系爭土
    地仍有自耕之事實，所辯並非可採，應認原告所為被告不自
    任耕作之主張為真。　
㈡、被告既有前開不自任耕作情事，依減租條例第16條第1項規定
    ，原訂租約無效，則原告主張兩造間系爭租約關係已不存在
    ，請求判決確認之，並依同法條第2項及民法第767條規定，
    請求被告返還系爭土地，均應認有理由，應予准許。
四、綜上所述，本件原告之訴為有理由，均應准許。爰由本院判
    決並依職權定訴訟費用之負擔方法如主文所示。
五、本件事證已臻明確，兩造其餘攻擊防禦方法並所提證據，經
    斟酌後認均不足影響判決結果，不另遂一論列，併此敘明。
中    華    民    國   110    年    8     月   23     日
                  臺灣宜蘭地方法院民事庭
                      法  官  張軒豪
以上正本係照原本作成。
如對本判決上訴，須於判決送達後20日內向本院提出上訴狀(須
附繕本)。
如委任律師提起上訴者，應一併繳納上訴審裁判費。
中    華    民    國   109    年    8     月    23    日
                      書記官  林憶蓉
附件：
宜蘭縣○○鄉○地○○○000號三七五租約(租賃期間104年1月1日起至1
09年12月31日止)
編號 土地地號 土地面積（公頃） 承租面積（公頃）  地目  一 宜蘭縣○○鄉○○○段000地號 0.904152 0.441300 田  二 同段235地號 0.075924 0.075924 田  三 同段234地號 0.009311 0.009311 田  四 同段300地號 0.242356 0.101400 田  合計  1.231743 0.627935